【裁判字號】    99,交抗,232
【裁判日期】    990629
【裁判案由】    聲明異議
【裁判全文】
臺灣高等法院高雄分院刑事裁定         99年度交抗字第232號
抗   告   人  交通部公路總局高雄區監理所屏東監理站
即原處分機關
代   表   人  乙○○
受  處分  人  甲○○
上列抗告人因受處分人違反道路交通管理處罰條例聲明異議案件
，不服臺灣屏東地方法院中華民國99年4月12日裁定（99年度交
聲字第90號），提起抗告，本院裁定如下：
    主  文
原處分及原裁定均撤銷。
甲○○汽車駕駛人，駕駛汽車經測試檢定酒精濃度超過規定標準
，處罰鍰新臺幣玖仟伍佰元，並應吊扣自用小客車駕駛執照拾貳
個月及接受道路交通安全講習。
    理  由
一、抗告意旨略以：(一)查道路交通管理處罰條例第35條第1 項第
    1 款明定：「汽車駕駛人，駕駛汽車經測試檢定有下列情形
    之一者，處新臺幣1 萬5 千元以上6 萬元以下罰鍰，並當場
    移置保管該汽車及吊扣其駕駛執照1 年；因而肇事致人受傷
    者，並吊扣其駕駛執照2 年；致人重傷或死亡者，吊銷其駕
    駛執照，並不得再考領：一酒精濃度超過規定標準。」(二)次
    查，汽車駕駛執照為駕駛汽車之許可憑證，雖因車輛分類區
    ○○於道路交通安全規則第53條規定有各類車種之駕駛執照
    ，惟依同規則第61條之規定，民眾已具備較低級車類駕駛執
    照資格後，當其取得高一級車類駕駛執照時，基於1 人1 照
    （汽車駕駛執照或機車駕駛執照）之原則，應換發較高一級
    車類之駕駛執照，惟因其具備較低級車類之駕駛資格，故憑
    其換發取得較高一級車類之駕駛執照，准其駕駛較低級車類
    之車輛。(三)另查，95年3 月1 日施行處罰條例第68條修正條
    文規定後，依修正條文意旨，如駕駛人領有汽車及機車駕駛
    執照者，若駕駛汽車違規應受吊扣駕照處分，當以吊扣其所
    領有憑以許可駕駛行駛道路之汽車駕駛執照，若駕駛機車違
    規應受吊扣駕照處分，則吊扣其領有機車駕駛執照。(四)本案
    依上開道路交通管理處罰條例第35條第1 項第1 款規定及交
    通部相關函示對異議人裁處罰鍰1 萬9 千5 百元及吊扣聯結
    車職業駕駛執照12個月並接受道安講習，並無不當，請求撤
    銷原裁定等語。
二、按一行為同時觸犯刑事法律及違反行政法上義務規定者，依
    刑事法律處罰之，但其行為應處以其他種類行政罰或得沒入
    之物而未經法院宣告沒收者，亦得裁處之；前項行為如經不
    起訴處分或為無罪、免訴、不受理、不付審理之裁判確定者
    ，得依違反行政法上義務規定裁處之，行政罰法第26條定有
    明文。本條文之規定，乃明定對於人民違反公法上義務之行
    為，除因處罰之性質與種類不同，必須採用不同方法而為併
    合處罰，以達行政目的所必要者外，不得重複處罰之原則，
    以落實大法官釋字第503 號解釋揭示之「一行為不得重複處
    罰」之現代民主法治國家之基本原則，此由本條文之立法理
    由記載：「一行為同時觸犯刑事法律及違反行政法上義務規
    定時，由於刑罰與行政罰同屬對不法行為之制裁，而刑罰之
    懲罰作用較強，故依刑事法律處罰，即足資警惕時，實無為
    一事二罰再處行政罰之必要。且刑事法律處罰，由法院依法
    定程序為之，較符合正當法律程序，應予優先適用。但罰鍰
    以外之沒入或其他種類行政罰，因兼具維護公共秩序之作用
    ，為達行政目的，行政機關仍得併與裁處」即明。
三、再聲明異議，屬一種司法救濟途徑，由法院審查受處分人所
    涉之違規事實是否成立，及原處分所適用之法條是否正確、
    裁罰是否適當，因法院負有司法審查之作用，對原處分失當
    時，應自為處分，以本案而言，既經受處分人聲明異議，就
    罰鍰、吊扣駕駛執照及安全講習等處罰效果，均應為一併重
    新諭知。經查：
  (一)本件受處分人於民國98年2 月9 日凌晨，飲酒後已不能安全
    駕駛動力交通工具，而仍自屏東縣潮州鎮○○街267 號住處
    ，駕駛車號碼9M-3245 號自小客車外出，同日凌晨2 時40分
    許在屏東縣潮州鎮○○里○○路某處，迴車撞及路旁電桿受
    傷，經送醫治療，於同日凌晨3 時20分許，測得其血液所含
    酒精濃度為79.12MG/DL，換算吐氣所含酒精濃度達每公升
    0.39毫克，為警查獲後，其酒後不能安全駕駛動力交通工具
    之行為，經臺灣屏東地方法院檢察署檢察官以98年度偵字第
    2073號案件為緩起訴處分，緩起訴處分期間為1 年，並命受
    處分人應於緩起訴處分確定日後3 個月內，向指定之公益團
    體支付新臺幣1 萬元，1 次支付完畢。並經職權送請再議，
    由臺灣高等法院高雄分院檢察署檢察長於98年5 月5 日以98
    年度上職議字第1801號處分書駁回職權再議而確定，並於同
    日起算緩起訴處分履行期間而於99年5 月4 日屆滿未經撤銷
    而確定等情，經受處分人所坦承，且有屏東縣政府警察局屏
    警交字第V000 00000號舉發違反道路交通管理事件通知單、
    上開緩起訴處分書、處分書、臺灣高等法院被告前案紀錄表
    等在卷可證，是上開事實，自堪認定。
  (二)關於原處分裁處罰鍰19,500元部分：
  1.於94年2 月5 日公布，並自95年2 月5 日施行之行政罰法第
    26條第1 項雖規定：「一行為同時觸犯刑事法律及違反行政
    法上義務規定者，依刑事法律處罰之。但其行為應處以其他
    種類行政罰或得沒入之物而未經法院宣告沒收者，亦得裁處
    之」，但於94年12月28日修正公布，並自95年7 月1 日施行
    之道路交通管理處罰條例第35條第8 項則規定；「... 前項
    （指有酒精濃度超過規定標準而駕駛車輛等情形）汽車駕駛
    人，經裁判確定處以罰金低於本條例第92條第3 項所訂最低
    罰鍰基準規定者，應依本條例裁決繳納不足最低罰鍰之部分
    」，依其性質道路交通管理處罰條例第35條第8 項應為行政
    罰法第26條第1 項之特別規定。又按被告所犯為死刑、無期
    徒刑或最輕本刑3 年以上有期徒刑以外之罪，檢察官參酌刑
    法第57條所列事項及公共利益之維護，認以緩起訴為適當者
    ，得定1 年以上3 年以下之緩起訴期間為緩起訴處分（刑事
    訴訟法第253 條之1 ）。就要件而言，緩起訴基本上係認被
    告有犯罪嫌疑，而暫緩起訴，並得課被告予一定之負擔或指
    示( 同法第253 條之2 第1 項），是緩起訴處分是一種刑事
    處罰。緩起訴之被告依檢察官緩起訴處分命令，向公庫繳納
    處分金，係履行檢察官為緩起訴處分命令，性質上自與罰金
    無異。則修正後道路交通管理處罰條例第35條第8 項所規定
    之罰金，解釋上自應包括依檢察官處分命令，而向公庫繳納
    之處分金在內，受處分人既依檢察官之緩起訴處分命令，已
    向公庫繳納處分金完畢，即係履行檢察官為緩起訴處分命令
    ，與受刑事處罰無異。
  2.本件受處分人所支付之緩起訴處分金既已有1 萬元，業如前
    述，參照上開法文規定，受處分人即須補繳不足部分之罰鍰
    即9,500 元（即19,500-10,000 ＝9,500 ），始為適法，從
    而，本件受處分人已依檢察官緩起訴處分支付10,000元，則
    尚應處以罰鍰9,500 元，是原處分機關就裁處受處分人罰鍰
    19,500元部分，即有未恰。
  (三)關於原處分裁處吊扣駕駛執照12個月部分：
  1.按道路交通管理處罰條例第68條於94年12月14日修正，並自
    95年3 月1 日施行（嗣於99年5 月5 日經總統以華總一義字
    第09900107731 號令修正公布，惟尚未經行政院以命令定其
    施行日期），修正前規定：「汽車駕駛人，因違反本條例及
    道路交通安全規則之規定，受吊扣或吊銷駕駛執照處分時，
    吊扣或吊銷其持有各級車類之駕駛執照」，修正後規定：「
    汽車駕駛人，因違反本條例及道路交通安全規則之規定，受
    吊銷駕駛執照處分時，吊銷其持有各級車類之駕駛執照」，
    將原規定之吊扣行為人所持有之各級車類駕駛執照等規定刪
    除，考其修正理由，乃舊法將違規駕駛人所持有各級車類之
    駕駛執照一併吊扣，失之過酷，影響人民工作及生活甚鉅，
    故修正後乃規定吊扣駕駛執照處分時，不再吊扣其持有各級
    車類之駕駛執照，僅得吊扣違規或違法當時所駕駛車種之駕
    駛執照（參見台灣高等法院暨所屬法院97年法律座談會刑事
    類提案第40號）。本件受處分人，領有職業聯結車駕駛執照
    ，其駕駛自用小客車違反交通法令，依法所受之處分應為限
    制其駕駛小型車之權利，而非限制其駕駛聯結車之權利。至
    於實際執行面，可由交通主管機關於職業聯結車駕駛執照上
    或電腦檔存資料，註記吊扣自用小客車駕照，而為限制車類
    級別之駕駛資格，尚不得因受處分人無較低等級之駕照可供
    吊扣，即率爾代以吊扣較高等級之駕照或完全不予處罰（以
    上均參見台灣高等法院暨所屬法院98年法律座談會刑事類提
    案第23號）。
  2.受處分人駕駛自用小客車違反道路交通管理處罰條例第35條
    第1 項第1 款之規定，本應吊扣其自用小客車駕駛執照1 年
    。惟按道路交通安全規則第61條第1 項第1 款規定：「汽車
    駕駛人取得高一級車類之駕駛資格者，應換發駕駛執照，並
    准其駕駛較低級車類之車輛，其規定如下：一、已領有聯結
    車駕駛執照者，得駕駛大客車、大貨車、代用大客車、大客
    貨兩用車、曳引車、小型車、輕型機器腳踏車。」。查本件
    受處分人係領有較高級之職業聯結車駕駛執照（96年2 月2
    日），此有汽車駕照基本資料查詢1 紙在卷可稽，而受處分
    人係駕駛自用小客車違規，依現行道路交通管理處罰條例第
    68條規定，自僅得吊扣其自用小客車駕駛執照，並不得吊扣
    駕駛人所持有各級車類之駕駛執照，縱受處分人未申換普通
    小型車駕駛執照，惟依上開說明，仍可由交通主管機關於職
    業聯結車駕駛執照上或電腦檔存資料，註記吊扣自用小客車
    駕照，而為限制車類級別之駕駛資格，原處分裁處受處分人
    、吊扣駕駛執照（裁決書上未載明駕駛執照種類，惟參酌卷
    附移送書所載，係欲吊扣異議人聯結車職業駕駛執照）12
    個月，確有未當。
  (四)關於原處分裁處施以道路交通安全講習部分：
    查道路交通安全講習，係預防將來再犯危險之管制罰，而有
    別於前揭針對已發生違規事實科處罰鍰之行政秩序罰，屬行
    政罰法第26條第1項但書所稱之「其他種類行政罰」，尚不
    違反「一事不二罰」之法理，原處分裁處受處分人應施以道
    路交通安全講習部分，核無不當。
五、綜上所述，原處分裁處罰鍰及吊扣駕駛執照12個月部分，均
    有未當，仍應將原處分全部撤銷，另為妥適裁定。原裁定未
    及審酌上開緩起訴處分已於99年5月4日屆滿未經撤銷而確定
    ，而以原處分機關於緩起訴處分屆滿前，對異議人裁處罰鍰
    部分有違誤，將原處分裁處異議人罰鍰19,500元部分予以撤
    銷，是有未恰。本件原處分機關抗告雖無理由，惟原處分及
    原裁定亦有上述可議之處，自應由本院將原處分及原裁定撤
    銷，另為裁定如主文第2項所示。
六、據上論結，應依道路交通案件處理辦法第26條、刑事訴訟法
    第413條，裁定如主文。
中    華    民    國    99    年    6     月    29    日
                  刑事第七庭    審判長法  官 莊飛宗
                                      法  官 謝宏宗
                                      法  官 蔡廣昇
以上正本證明與原本無異。
不得再抗告。
中    華    民    國    99    年    6     月    29    日
                                      書記官 曾允志

司法院資訊處製作；財團法人民間司法改革基金會備份。
